【裁判字號】    90,台上,3010
【裁判日期】    900517
【裁判案由】    違反森林法
【裁判全文】
最高法院刑事判決                                九十年度台上字第三○一○號
    上訴人  台灣高等法院檢察署檢察官
    被  告  甲○○
右上訴人因被告違反森林法案件，不服台灣高等法院中華民國八十八年三月九日第二
審判決（八十八年度上訴字第一一六號，起訴案號：台灣士林地方法院檢察署八十七
年度偵字第二六九四號），提起上訴，本院判決如左：
    主  文
上訴駁回。
    理  由
按刑事訴訟法第三百七十七條規定，上訴於第三審法院，非以判決違背法令為理由，
不得為之。是提起第三審上訴，應以原判決違背法令為理由，係屬法定要件。如果上
訴理由狀並未依據卷內訴訟資料，具體指摘原判決不適用何種法則或如何適用不當，
或所指摘原判決違法情事，顯與法律規定得為第三審上訴理由之違法情形，不相適合
時，均應認其上訴為違背法律上之程式，予以駁回。本件檢察官上訴意旨略稱：(一)所
謂擅自墾殖，係指未經所有權人同意而予墾殖而言。本件被告甲○○自承就坐落台北
市○○區○○段二小段第二九七、二九五、三五四等地號土地並無合法使用權，且未
經許可，即在上開國有林地種殖茶花樹，面積三四‧九三平方公尺，其主觀上應有墾
殖之犯意，並已構成擅自墾殖之行為。原判決認定，被告僅在供公眾通行之步道旁栽
種茶花，並無以自己之占有取代他人之占有，不構成墾殖之行為。惟被告既在步道旁
栽種茶花，即已取代他人之占有，原判決認定未取代他人之占有，不僅與卷內證據不
符，且與經驗法則有違。(二)森林法之立法目的，在於保育森林資源，不問墾殖之目的
為何、面積大小，僅須在他人森林內擅自墾殖，即構成犯罪。原判決以被告墾殖之目
的在於防止水土流失，且未大規模墾殖，認為不構成犯罪，其見解與立法意旨及法條
文義不合，違反論理法則云云。
惟查原判決以公訴意旨略以：被告甲○○意圖為自己不法之利益，於民國八十四年間
，竊佔台北市○○區○○段二小段第二九七、二九五及三五四等地號國有保安林地，
擅自墾殖，栽種茶樹，面積計三四‧九三平方公尺，因認被告涉有刑法第三百二十條
第二項及森林法第五十一條第二項、第一項之罪嫌，依特別法優於普通法原則，應適
用森林法第五十一條第二項、第一項規定處斷云云。惟經審理結果，認為不能證明被
告犯罪，因而維持第一審諭知被告無罪之判決，駁回檢察官在第二審之上訴，已說明
其得心證之理由。而認定事實與證據取捨，乃事實審法院之職權，苟其事實之認定及
證據之取捨，並不違背經驗法則與論理法則，即不容任意指為違法而執為上訴第三審
之理由。按森林法第五十一條第一項之罪，除為保育森林資源，防止濫墾、濫建外，
並含有竊佔之性質，為刑法第三百二十條第二項之特別規定，必以行為人有意圖為自
己或第三人不法利益之主觀犯意，而於他人森林內，擅自墾殖或設置工作物，始足當
之。原判決引用第一審判決書之記載並補充其記載以：被告雖承認有栽種茶花樹之事
實，惟堅決否認有不法利益之意圖，並辯稱：伊與父母親居住台北市○○區○○路一
○一號已有三十餘年，每遇颱風、大雨，土石遭大量雨水沖刷致地基鬆動，房屋、樹
木倒塌，安全堪虞，為顧及安全，乃將公眾通行之石階步道旁倒塌之樹木整修、扶植
，或將壞死之樹木重新栽種觀賞用之茶花，用以水土保持及美化環境，並非栽種有經
濟價值之茶樹圖利，且栽種之面積狹小，無濫墾、濫殖之行為，亦無竊佔特定森林之
不法意圖等語。而森林法第五十一條第一項之擅自墾殖罪，以行為人有不法利益之意
圖占有使用森林，並排斥他人之占有，而為開墾營殖之行為，始足當之。被告與其父
母陳號旺、謝劉員長期居住台北市○○區○○路一○一號，有戶籍謄本在卷可稽，被
告僅於既成之公眾通行步道旁，沿線種植少量茶花，其面積僅三四‧九三平方公尺，
有複丈成果圖附卷可憑，另證人即台北市政府建設局人員蕭振中亦證稱，被告沿石階
步道種植茶花，長約二十公尺。被告既未大規模開墾，亦未排除他人之使用，所辯為
水土保持、美化環境，在步道旁種植少量茶花，無不法利益之意圖，應可採信，尚難
論以竊佔或擅自墾殖罪責。又經原審勘驗現場結果，該處為公眾通行之石階步道，坡
度甚陡，僅在步道外側種有一排茶花，部分已開出花朵，部分已經枯死，步道另一側
則為原生草木，現場有大樹橫倒，石階旁之樹木或歪斜、或枯死，雜草叢生，曾因颱
風來襲造成房屋受損，經所屬里辦公處向區公所申請災後修建，有勘驗筆錄及台北市
北投區湖山里辦公處函影本在卷可資證明。被告辯稱因止防水土流失，方沿步道陡坡
之一側種植茶花，以保持水土，尚非無據。因認尚無積極證據足資證明被告有擅自墾
殖或竊佔之不法意圖，為其得心證之理由，於理由詳加說明及指駁。經核所為論敘，
均與卷內證據資料相符，從形式上觀察，並無認定事實不依證據或有何採證違背經驗
法則、論理法則等違法情形存在。按行為之外觀，雖適合犯罪構成要件之規定，但實
質上如無違法性時，仍難成立犯罪。本件被告為水土保持並美化環境，未經許可在國
有林地內供公眾通行之步道旁，種植少量觀賞用之茶花，其行為之外觀雖類似森林法
第五十一條第一項所規定之擅自墾殖，但其目的係基於公益，並無意圖為自己或第三
人不法利益之主觀犯意，在一般社會倫理觀念，尚難認有實質之違法性，自難以刑責
相繩（本院七十四年臺上字第四二二五號判例意旨參照）。檢察官上訴意旨，所指摘
原判決違法情事，顯與法律規定得為第三審上訴理由之違法情形，不相適合。其上訴
違背法律上之程式，應予駁回。
據上論結，應依刑事訴訟法第三百九十五條前段，判決如主文。
中      華      民      國     九十     年      五      月     十七     日
                              最高法院刑事第十二庭
                                  審判長法官  呂  潮  澤
                                        法官  陳  世  雄
                                        法官  孫  增  同
                                        法官  林  開  任
                                        法官  蕭  權  閔
      右正本證明與原本無異
                                              書  記  官
中      華      民      國     九十     年      五      月    二十二    日
                                                                        ｖ


司法院資訊處製作；財團法人民間司法改革基金會備份。
